【裁判字號】    89,訴,28
【裁判日期】    890711
【裁判案由】    返還借款
【裁判全文】
臺灣宜蘭地方法院民事判決  八十九年度訴字第二八號
    原      告  甲○○
    訴訟代理人  陳倉富律師
    被      告  乙○○      住.
右當事人間請求返還借款事件，本院判決如左：
    主    文
被告應給付原告新台幣肆佰萬元，及自民國八十九年一月二十三日起至清償日止，按年息百
分之五計算之利息。
訴訟費用由被告負擔。
本判決於原告以新台幣壹佰拾肆萬元供擔保後，得假執行。
    事    實
甲、原告方面：
一、聲明：除假執行擔保金額外，如主文所示。
二、陳述：
  （一）兩造為表兄弟，被告於民國八十四年間與訴外人葉國斌共同投資興建房屋，因欠缺
        資金遂向原告借款新台幣（下同）四百萬元，原告同意後分別於八十四年二月十六
        日及同年十月七日以匯款方式交付被告二百五十萬元及一百萬元，餘五十萬元部分
        ，原告簽發以聯邦銀行板橋分行為付款人，發票日期為八十五年六月三日之等額支
        票（票號：ＵＡ0000000）一紙交付被告。
  （二）兩造間之借貸關係，雖未定期限，惟原告之前迭向被告催討未果，特再以本起訴狀
        代催告返還借款之意思表示。
  （三）對被告抗辯之陳述：原告不認識葉國斌，也沒有投資興建房屋；原告雖於八十七年
        一月間自葉國斌處取得宜蘭縣員山鄉○○○段三九之八地號及其上建物之所有權，
        惟此乃原告向被告催討借款，被告無法還錢，所以叫葉國斌將房、地過戶給原告，
        以為債權之擔保，因葉國斌是代書，所以原告僅提供身分證及印章，葉國斌就已辦
        好過戶。
三、證據：提出匯款單影本二件、支票影本一件，並聲請訊問證人葉國斌、何南木。
乙、被告方面：
一、聲明：駁回原告之訴及其假執行之聲請。
二、陳述（一）原告雖有交付四百萬元給被告，但非借款，因兩造與葉國斌合夥興建房屋，
    是原告將錢交給被告，被告再轉交給葉國斌，房子蓋好後，原告也分到一間房屋。
  （二）原告交付的四百萬元，是插暗股興建房屋的資金，且原告與葉國斌本來就認識，原
        告分得房、地時，明知該筆房、地有設定抵押權貸款，雙方並協議由葉國斌支付貸
        款，嗣因葉國斌未支付貸款，該筆房、地才被強制執行拍賣掉。
三、證據：提出「結頭分工地」資金收付明細、土地謄本各一件。
丙、本院依職權調閱八十八年度執字第一五六八號民事執行卷宗。
    理    由
一、原告主張兩造為表兄弟，被告於八十四年間與葉國斌共同投資興建房屋，因欠缺資金，
    遂向原告借款四百萬元，原告乃分別於八十四年二月十六日及同年十月七日以匯款方式
    交付被告二百五十萬元及一百萬元，餘五十萬元部分，原告簽發以聯邦銀行板橋分行為
    付款人，發票日期為八十五年六月三日之等額支票（票號：
    ＵＡ0000000）一紙交付被告；兩造間之借貸關係，雖未定期限，惟原告之前迭
    向被告催討未果，特再以本起訴狀代催告返還借款之意思表示等語。被告則以原告雖有
    交付四百萬元給被告，但非借款，因兩造與葉國斌合夥興建房屋，是原告將錢交給被告
    ，被告再轉交給葉國斌，房子蓋好後，原告也分到一間房屋；又原告交付的四百萬元，
    是插暗股興建房屋的資金，原告與葉國斌本來就認識，原告分得房、地時，明知該筆房
    、地有設定抵押權貸款，雙方並協議由葉國斌支付貸款，嗣因葉國斌未支付貸款，該筆
    房、地才被強制執行拍賣掉等語，資為抗辯。
二、按當事人主張有利於己之事實者，就其事實有舉證之責任。但法律別有規定，或依其情
    形顯失公平者，不在此限，民事訴訟法第二百七十七條定有明文；而具體之舉證責任分
    配原則為：「原告主張其權利存在，就權利發生事實負有舉證責任，被告主張原告權利
    不存在，就權利障礙事實、權利消滅事實或權利排除事實負有舉證責任。」三、本件原
    告主張被告於八十四年間與葉國斌共同投資興建房屋，因欠缺資金，遂向原告借款四百
    萬元，原告乃分別於八十四年二月十六日及同年十月七日以匯款方式交付被告二百五十
    萬元及一百萬元，餘五十萬元部分，原告簽發以聯邦銀行板橋分行為付款人，發票日期
    為八十五年六月三日之等額支票（票號：ＵＡ0000000）一紙交付被告等情，業
    據其提出被告所不爭執之匯款單影本二件、支票影本一件為證，且證人何南木到庭證稱
    ：「被告與葉國斌合資興建房子，原告曾先後匯款給被告四百萬元，應是借貸關係，我
    曾多次陪同原告到被告的住處催討欠款，被告均表示房屋尚未賣完，合資興建的帳務未
    弄清處，沒有現金可還。
    」（見本院八十九年四月二十八日訊問筆錄）。是本件應認原告就權利發生事實已盡舉
    證之責，其主張堪信為真實。
四、而被告辯稱原告雖有交付四百萬元給被告，但非借款，因兩造與葉國斌合夥興建房屋，
    是原告將錢交給被告，被告再轉交給葉國斌，房子蓋好後，原告也分到一間房屋等情，
    雖據被告提出「結頭分工地」資金收付明細、土地謄本各一件為證。惟查：上情不僅為
    原告所否認，且證人葉國斌到庭證稱：「我有陸續收到被告交付的九百三十八萬元，我
    只與被告合資，不認識原告，後來被告交待將一棟房子過戶給原告，過戶前該房子已設
    定抵押貸款，後來我無力繳交貸款，房子已被法院強制執行拍賣掉。」（見本院八十九
    年四月二十八日訊問筆錄），故原告主張與葉國斌間並無合夥或隱名合夥關係，應屬可
    信。而被告先稱三人合夥，再改稱原告是隱明合夥，言詞辯論時再改稱三人合夥，前後
    所述不一，復對於合夥內容均交待不清，足見被告所辯系爭款項為合夥金一節並不實在
    ，次查：上開「結頭分工地」資金收付明細，係屬被告與葉國斌間之資金往來書據，金
    額超出系爭款項二倍有餘，並不能執此即認定原告有與葉國斌合資興建房屋之事實。末
    查：原告雖於八十七年一月間自葉國斌處取得宜蘭縣員山鄉○○○段三九之八地號及其
    上建物之所有權，然該筆房、地過戶時，已設定三百二十四萬元之最高限額抵押權，並
    有二百七十萬元之抵押債務存在，而該筆房、地經宜蘭縣商業會鑑價結果，僅值三百六
    十五萬九千元，最後甚至僅以二百六十六萬元拍定，對原告而言，並無任何剩餘價值，
    此業經本院依職權調閱八十八年度執字第一五六八號民事執行卷宗查核屬實；衡諸常情
    ，原告之所以受讓該筆房、地，其真意非在分配投資之紅利，亦非屬被告之代物清償，
    僅係以之作為債權之擔保耳。此外，被告復不能舉證證明本件有何等「權利障礙事實」
    、「權利消滅事實」或「權利排除事實」，揆諸前揭說明，其抗辯即屬無據。從而，本
    件應認原告交付被告之四百萬元，係兩造間之借貸款項，而非兩造與葉國斌間之投資關
    係。
五、綜上所述，原告依消費借貸契約請求被告給付借款四百萬元，並自民國八十九年一月二
    十三日即被告收受起訴狀繕本送達後之翌日起至清償日止，按年息百分之五計算之利息
    ，為有理由，應予准許。
六、原告陳明願供擔保，請求宣告假執行，核無不合，爰酌定相當擔保金額准許之。
據上論結，原告之訴為有理由，依民事訴訟法第七十八條、第三百九十條第二項，判決如主
    文。
中        華        民        國   八十九   年      七       月     十一      日
                                        臺灣宜蘭地方法院民事庭
~B審判長法官  周煙平
~B法      官  邱景芬
~B法      官  周健忠
右正本與原本無異。
如對本判決不服，請於判決送達後二十日內提出上訴。（應附繕本）
中        華        民        國   八十九   年      七       月     十二      日
~B法院書記官  王素連


司法院資訊處製作；財團法人民間司法改革基金會備份。
